臺灣板橋地方法院民事判決　　　　　　　　　　　　九十三年度婚字第一００二號
　　原　　　告　乙○○
　　被　　　告　甲○○
右當事人間請求確認婚姻不成立事件，於民國九十三年九月二十三日經言詞辯論終結
，本院判決如左：
    主    文
確認原告與被告間之婚姻關係不成立。
訴訟費用由被告負擔。
    事　　實
甲、原告方面：
一、聲明：如主文所示。
二、陳述：
    原告與被告於民國七十一年二月五日未婚生下一子黃基庭，惟未申報
    七十七年間，因黃基庭已屆就學年齡，為辦理
    被告約定持結婚證書直接申請辦理結婚登記。兩造乃於未舉辦公開儀式之情形下
    ，於七十七年間備妥結婚證書，繕具內文，持向台北縣三重市第一戶政事務所申
    請辦理結婚登記，表明兩造於七十六年七月十一日在福君餐廳舉行結婚典禮結婚
    之意，雙方實未舉行任何公開儀式結婚，兩造於七十七年間登記之婚姻關係應不
    成立，為此起訴請求確認兩造間之婚姻關係不成立。
三、證據：提出
    彩綢、原告之姊潘來圓。
乙、被告方面：
一、聲明：同意原告所為請求。
二、陳述：
（一）兩造確實未曾舉行結婚之公開儀式，亦未宴請親友。
（二）結婚證書確實係被告持交其他人蓋章，結婚地點會記載福君餐廳，係因被告當
      時有經營一家福君舞廳所致。
三、證據：聲請訊問證人江輝標、江胡省。
    理    由
一、按關於認諾效力之規定，於婚姻事件不適用之。又關於訴訟上自認及不爭執事實
    之效力之規定，在確認婚姻不成立之訴，於婚姻不成立之原因、事實，不適用之
    ，民事訴訟法第五百七十四條第一項、第二項後段分別定有明文。本件因係確認
    婚姻不成立之訴，事關身分，其事由係屬法院依職權調查之事項，是被告雖同意
    原告之請求，亦不生訴訟法上認諾及自認之效果。然法院以此自認或不爭執之情
    形，為其依自由心證判斷事實真偽之資料，於法要無違背，合先敘明。
二、本件兩造已向戶政機關申請為結婚之登記，於
    關係存在，此有原告提出之
    十二條第二項之規定，推定兩造已結婚，原告主張兩造間並無舉行公開儀式等結
    婚之行為，因兩造間婚姻關係存否不明確，致原告在私法上之地位有受侵害之危
    險，得以確認婚姻關係不成立判決除去之，原告實有提起本件確認之訴之法律上
    利益，合先敘明。
三、原告主張其與被告於七十一年二月五日未婚生下一子黃基庭，惟未申報
    於七十七年間，因黃基庭已屆就學年齡，為辦理
    造遂決定持結婚證書直接申請辦理結婚登記，在未舉辦公開儀式之情形下，於七
    十七年間備妥結婚證書，繕具內文，持向台北縣三重市第一戶政事務所申請辦理
    結婚登記之事實，業據其提出
    告之母潘陳彩綢、原告之姊潘來圓於本院審理時證稱：「（問：兩造有無辦理結
    婚公開儀式或是請客？）沒有。」、「（問：你們知不知道兩造當時為何要辦理
    登記？）聽說是因為小孩要就讀小學要報戶口。」、「（問：你們當時有沒有參
    加過他們兩位所謂的結婚宴客或是其他結婚儀式？）沒有。」，及證人江輝標、
    結婚證書上所載介紹人江胡省於本院審理時證稱：「（問：兩造有沒有舉辦公開
    的結婚典禮？）沒有，他們登記結婚的時候並沒有舉辦公開儀式。」等語情節相
    符（參見本院九十三年九月二十三日言詞辯論筆錄），並為被告所自認。依上開
    事證，自堪信原告主張之事實為真正。
四、按結婚，應有公開之儀式及二人以上之證人，民法第九百八十二條第一項定有明
    文，故我國民法關於結婚成立之形式要件，係採「儀式婚」之立法，即須經一定
    之公開儀式，使不特定人得以共見共聞認識為結婚者，婚姻始可謂有效成立。次
    按結婚不具備公開儀式及二人以上之證人者，無效，民法第九百八十八條第一款
    定有明文；我國民法雖無婚姻不成立之規定，同法第七十三條對不具法律特別成
    立要件者，亦規定為「無效」，未明確劃分「無效」與「不成立」之區別，但理
    論上法律行為必須成立後，始有是否無效之問題，民事訴訟法第五百六十八條第
    一項亦規定得提起確認婚姻不成立之訴。本件兩造既未舉行公開結婚儀式，實質
    上該婚姻未備法定方式，根本無結婚之行為，欠缺法律行為之特定成立要件，揆
    諸上開規定及說明，兩造間之婚姻關係應為不成立。從而，原告據以提起本訴，
    訴請確認其與被告間之婚姻關係不成立，為有理由，應予准許。
五、據上論結，本件原告之訴為有理由，爰依民事訴訟法第第七十八條，判決如主文
    。
中　　　華　　　民　　　國　　九十三　　年　　  十  　　月　　  七  　　日
                                    臺灣板橋地方法院家事法庭
                                        法　　　官　郭光興
右正本證明與原本無異
如對本判決上訴，須於收受判決正本後二十日內提出上訴狀
中　　　華　　　民　　　國　　九十三　　年　　  十  　　月　　  九  　　日
                                        書記官　翁子婷
